【裁判字號】    93,訴,182
【裁判日期】    980804
【裁判案由】    確認債權不存在
【裁判全文】
臺灣彰化地方法院民事判決  93年度訴字第182號
原      告   丑○○
                         1
訴訟代理人   陳世煌律師
複代理人     楊振裕律師
複代理人     黃俊昇律師
被      告   巳○○
             未○
                         號
             辛○○
                         號
             丙○○
             午○○兼蘇春生.
前被告
訴訟代理人   吳天富律師
被      告   壬○○
                         3樓.
             子○○
             戊○○
             庚○○
                         Ph.
             寅○○
             辰○○
             己○○
             乙○○
兼前被告訴訟
代理人       丁○○
             癸○○
                         號
             卯○○
兼前列十六被告共同
訴訟代理人  甲○○兼蘇春生之.
被      告  蘇子卿即蘇春生之.
前列2人共同
訴訟代理人  吳天富律師
被      告  破產人彰化縣私立培元高級中學
破產管理人  陳建良律師
上列當事人間請求確認債權不存在事件，本院於民國98年7 月21
日言詞辯論終結，判決如下：
    主  文
(一)、確認本院91年度破字第1 號破產事件，被告丙○○對被告破
    產人財團法人彰化縣私立培元中學申報如附表編號20之本金
    債權新台幣壹佰捌拾貳萬柒仟元於超過新台幣壹佰陸拾貳萬
    柒仟元部分不存在。
(二)、確認本院91年度破字第1 號破產事件，被告張惠瑜對被告破
    產人財團法人彰化縣私立培元中學申報如附表編號32之本金
    債權新台幣壹佰肆拾萬仟元不存在。
(三)、確認本院91年度破字第1 號破產事件，被告寅○○對被告破
    產人財團法人彰化縣私立培元中學申報之如附表編號33本金
    債權新台幣壹仟柒佰伍拾肆萬伍仟肆佰陸拾陸元於超過新台
    幣壹仟柒佰萬元部分不存在。
(四)、確認本院91年度破字第1 號破產事件，被告卯○○對被告破
    產人財團法人彰化縣私立培元中學申報如附表編號96債權本
    金新台幣貳佰萬元不存在。
(五)、確認本院91年度破字第1 號破產事件，被告乙○○對被告破
    產人財團法人彰化縣私立培元中學申報之如附表編號141 本
    金債權新台幣壹佰伍拾萬元於超過新台幣壹佰拾萬元部分
    不存在。
(六)、確認本院91年度破字第1 號破產事件，被告甲○○、午○○
    、蘇子卿所承受蘇春生之債權對被告破產人財團法人彰化縣
    私立培元中學申報如附表編號142 之本金債權新台幣陸仟捌
    佰貳拾伍萬壹仟壹佰元於超過新台幣陸仟柒佰玖拾萬貳仟
    元部分不存在。
(七)、確認本院91年度破字第1 號破產事件，被告丁○○對被告破
    產人財團法人彰化縣私立培元中學申報之本金債權如附表編
    號145 新台幣伍佰參拾萬元於超過新台幣伍佰萬元部分不存
    在。
(八)、確認本院91年度破字第1 號破產事件，被告戊○○對被告破
    產人財團法人彰化縣私立培元中學申報如附表編號146 之本
    金債權新台幣貳拾萬元於超過新台幣壹拾柒萬伍仟元部分不
    存在。
(九)、確認本院91年度破字第1 號破產事件，被告甲○○對被告破
    產人財團法人彰化縣私立培元中學申報如附表編號147 之本
    金債權新台幣貳仟零肆萬捌仟零壹拾壹元於超過新台幣壹仟
    玖佰捌拾玖萬貳仟柒佰玖拾元部分不存在。
(十)、確認本院91年度破字第1 號破產事件，被告子○○對被告破
    產人財團法人彰化縣私立培元中學申報如附表編號148 之本
    金債權新台幣貳拾萬元於超過新台幣壹拾柒萬伍仟元部分不
    存在。
(十一)、確認本院91年度破字第1 號破產事件，被告未○對破產人被
    告財團法人彰化縣私立培元中學申報如附表編號151 之本金
    債權新台幣佰伍拾萬元於超過新台幣貳佰拾壹萬仟元
    部分不存在。
(十二)、確認本院91年度破字第1 號破產事件，被告庚○○對破產人
    財團法人彰化縣私立培元中學申報如附表編號152 之本金債
    權新台幣貳仟壹佰零玖萬元於超過新台幣壹仟佰貳拾貳萬
    貳仟參佰陸拾元部分不存在。
(十三)、確認本院91年度破字第1 號破產事件，被告壬○○對破產人
    被告財團法人彰化縣私立培元中學申報如附表編號154 之本
    金債權新台幣壹仟壹佰貳拾萬元於超過新台幣肆佰柒拾陸萬
    零伍佰元部分不存在。
(十四)、 確認本院91年度破字第1 號破產事件，被告辰○○對破產
     人被告財團法人彰化縣私立培元中學申報如附表編號156
     之本金債權新台幣佰壹拾伍萬柒仟元於超過新台幣佰
     壹拾壹萬肆仟柒百零肆元部分不存在。
(十五)、確認本院91年度破字第1 號破產事件，被告己○○對破產人
    被告財團法人彰化縣私立培元中學申報如附表編號157 之本
    金債權新台幣佰伍拾壹萬元於超過新台幣佰壹拾壹萬肆
    仟柒佰零肆元部分不存在。
(十六)、確認本院91年度破字第1 號破產事件，被告辛○○對破產人
    被告財團法人彰化縣私立培元中學申報如附表編號159 之本
    金債權新台幣壹仟陸佰伍拾萬元於超過柒佰伍拾壹萬柒仟
    佰伍拾元部分不存在。
原告其餘之訴駁回。
訴訟費用除撤回部分及訴之縮減部分由原告負擔外，由被告丙○○負擔千分之一，被告癸○○負擔千分之九，被告寅○○負擔千
分之四，被告卯○○負擔千分之十三，被告乙○○負擔千分之二
，被告甲○○、午○○、蘇子卿應連帶負擔千分之二，被告丁○○應負擔千分之二，被告戊○○負擔千分之零點二，被告甲○○
負擔負擔千分一，被告子○○負擔千分之零點一，被告未○負擔
千分之五，被告庚○○負擔千分之五十一，被告壬○○負擔千分
之四十二，被告辰○○千分之零點三，被告己○○負擔千分之零
點三，被告辛○○負擔千分之五十八，餘由原告負擔。
    事實及理由
一、程序方面：
(1)、被告蘇春生於訴訟繫屬後之民國（下同）96年7 月18日死亡
    ，被告甲○○、午○○（本人同時為被告）、蘇子卿為限定
    繼承人，依法承受訴訟。
(2)、被告蘇子卿等對原告本件起訴是否當事人適格爭執，本院查
    法院依破產法第125 條第2 項對於破產債權加入或其數額有
    異議所為之裁定，並無實體法上確定債權人及其數額之效力
    ，且認當事人對於該裁定確定之債權及數額如有爭執，得另
    行起訴請求確認，以否認該裁定之效力，並非謂未經法院依
    破產法第125 條所定之裁定程序，當事人不得請求確認（見
    最高法院66臺上1091號判例），是如何確定破產程序中申報
    債權之效力，係由立法裁量所決定，如消費者債務清理條例
    對於相類似之機制則規定以「裁定」確定實體之債權額度事
    項，該法第36條第1 、2 、3 項規定對於債權人所申報之
    債權及其種類、數額或順位，債務人或其他債權人得自債權
    表送達之翌日起，監督人、管理人或其他利害關係人得自債
    權表公告最後揭示之翌日起，於十日內提出異議。前項異
    議，由法院裁定之，並應送達於異議人及受異議債權人。
    對於前項裁定提起抗告，抗告法院於裁定前，應行言詞辯論
    。是其適例，是本件原告為破產債權人對於其他債權人財產
    申報如有不實自影響其對破產財團之分配多寡，是其有確認
    判決之法律上利益，是其提起本件訴訟應認當事人適格，先
    以敘明。
二、原告起訴主張略以：財團法人彰化縣私立培元高級中學（下
    稱培元中學），民國（下同）90年起發生財務困難，乃依破
    產法之規定向鈞院聲請破產，並經鈞院於91年11月26日為破
    產之宣告，原告為破產債權人，因培元中學債權人自救會暨
    教職員自救會，於91年4 月15日召開第三次會議，所有債權
    人申報之債權僅為新台幣2 億4 千1 百61萬7,401 元，而向
    破產管理人申報之債權竟高達4億8千366萬8,344元，足證有
    捏造不實債權之嫌，除撤回部分確認之訴外，認有如附表所
    示18項申報債權不實，爰就異議金額欄所列債權額度確認其
    不存在。
三、被告等主張略以：否認有捏造不實債權之事實，所有債權均
    為真實，業據其提出支付命令或債務人開立之支票或現金日
    報表為證，請求駁回原告之訴等語。
四、本院得心證之理由：
甲、本院認定事實適用法律之原則如下：
(1)、本件申報債權如有確定支付命令者，依民事訴訟法第521 條
    第1 項規定，債務人對於支付命令未於法定期間合法提出異
    議者，支付命令與確定判決有同一效力，且依同法第2 項規
    定前項支付命令有第496 條第1 項之情形者，得提起再審之
    訴，並以原支付命令之聲請視為起訴。按確定支付命令與確
    定判決有同一效力，一定情形當事人可提再審之訴，故不得
    作為本院審理訴之標的。
(2)、有關本件刑事判決即本院92年度易字第1422號及臺灣高等法
    院臺中院94年度上易字第1219號確定判決所認定之債權額度
    額度因依一般原則刑事證據因認定被告罪刑採「超越合理懷
    疑」及「罪疑唯輕」之審理原則，須採嚴格證明之原則，證
    據之證明度需達至高度概然性之程度，而民事舉證一般達到
    優勢證明即盡其舉證之責任，刑事程序認定事實之證據證明
    力一般較諸民事程序為強，雖臺灣高等法院臺中分院廢棄原
    上開第一審法院之判決，另行適用法律為判決，但並未否認
    原審判決書所附之培元中學未經核准借款明細表之真實性，
    審認該事實如成立，並無證據證明被告成立背信罪，故該第
    一審及第二審判決書所認定之債權額即堪認定為真實，且該
    認定之債權額除部分為原告所否認外，原告亦承認為真。
(3)、被告等申報之債權如無法提出確定支付命令又未經前開判決
    書認定者，僅僅提出培元中學之支票者，依民事訴訟法第27
    7 條規定當事人主張有利於己之事實者，負舉證之責，即應
    就借款之事實負舉證之責。
(4)、被告如主張為債務人培元中學為連帶保證人者，民法第749
    條規定保證人向債權人為清償後，於其清償之限度內，承受
    債權人對於主債務人之債權。但不得有害於債權人之利益。
    為避免重複申保債權及申報不實債權，即雖有保證之名但無
    清償之實，債權人需確實舉證清償後本院方列入申報債權，
    例外情形，債務人之財產確因擔保進入拍賣，因不可歸責於
    債務人事由無法拍定，由本院酌定適當價格作為債務人清償
    額度。
乙、本院依債權申報表所編列之號碼審核債權是否存在如下：
、編號20丙○○之債權：被告聲報債權本金182 萬7 千元，業
    據提出本院91年度促字第4505號支付命令及確定證明，該支
    付命令確定之債權額度為162 萬7 千元及自90年6 月1 日起
    至清償日止按年息百分之6 計算遲延利息，應認被告本金債
    權162 萬7 千元確屬存在，超過部分被告僅提出培元中學所
    開立之本票，票面金額為20萬元，被告就資金之借貸不能舉
    證，應認該部分債權不存在。
、編號32癸○○之債權：被告申報本金債權140 萬3 千元，除
    提出被告培元中學開立之同額本票2 張及日報表為證，對借
    貸資金之事實無法舉證，原告確認此部分債權不存在即為有
    理由。
、編號33寅○○申報之本金債權額度為1,754 萬5,466 元。據
    被告提出本院91年度促字第16011 號支付命令及91年度促字
    第32123 號之支付命令，其金額本金部分為1,400 萬元及30
    0 萬元，合計為1,700 萬元，利息依附表所載均自90年3 月
    16日起至同年8 月3 日起算至清償止按年息百分之6 計算之
    利息，雖超過申報額，因原告確認者為本金債權（被告陳報
    者亦為本金債權），被告債權確於1,700 萬元屬存在，超過
    部分應認不存在。
、編號96被告卯○○申報本金債權額200 萬元，除提出培元中
    學開立之同額本票外，並無法證明確有資金貸與培元中學，
    另雖主張借錢給學校，但據證人即培元中學總務主任廖聰德
    被訊及是否記得替學校向被告借款？證稱：沒有印象，卯○○本人姓名沒有印象（見96年11月8 日言詞筆錄），應認被
    告申報之債權屬確不存在。
、編號97被告巳○○陳報之本金債權為811 萬元，業據被告提
    出本院90年度促字第11327 、90年度促字第27720 號、90年
    度促字11326 號、及90年度促字11328 號之支付命令及確定
    證明，金額別為11萬元、300 萬元、300 萬元、200 萬元，
    其支付命令金額共計為811 萬元，即應認該金額存在，原告
    提起否認之訴即為無理由，應予駁回。
、編號141 之被告乙○○陳報之本金債權為150 萬元，業據被
    告乙○○提出本院91年度促字第8982號支付命令及確定證明
    ，記載被告債權為130 萬元，應認該債權存在，超過部分被
    告未能舉證資金確有借貸之法律關係，應認超過130 萬元部
    分之債權不存在。
、編號142 之被告蘇春生（被告由蘇春生於96年7 月18日死亡
    由甲○○、午○○、蘇子卿承受訴訟）陳報之本金債權額度
    為度為6,825 萬1 千1 百元，其提出本院之91年度促字第10
    704 號支付命令及確定證明，記載之債權為6,793 萬2 千元
    及自91年12月11日起至清償日止按年息百分之6 計算之利息
    ，該支付命令加計利息部分雖已超過債權申報額，惟原告請
    求確認為本金債權，應認本金於6,793 萬2 千元存在，超過
    部分被告未能舉證，應認不存在。
、編號143之被告午○○陳報之本金債權額度為676萬4,870元
    ，被告業據其提出本院91年度促字第10713 號支付命令，該
    支付命令記載金額與陳報債額相同，應認該債權額度存在，
    原告之訴無理由。
、編號145 之被告丁○○申報之本金債權額度為530 萬元，業
    據其提出本院91年度促字第8979號支付命令，所載金額為50
    0 萬元，應認該部分金額確屬存在，超過部分被告不能舉證
    證明確有借款，應認該部分金額不存在。
、編號146 號被告戊○○申報之本金債權額度為20萬元，業據
    戊○○於96年11月18日提出四紙匯款單（見卷4 第121 頁）
    ，主張與編號148 之被告子○○共同匯款4 次計，90年5 月
    11 日3萬元、90年1 月11日2 萬元、90年1 月5 日10萬元、
    90年1 月3 日20萬元至蘇春生帳戶，金額共計35萬元，有其
    提出之匯款單，雖原告抗辯係入蘇春生個人帳戶，非培元中
    學帳戶，惟刑事判決已然認定蘇春生係以個人名義借款後再
    給培元中學，且有培元中學日報表可稽，是應認被告之債權
    額於17萬5 千元範圍內存在（被告主張與被告子○○共同匯
    款，故除以2） ，超過部分被告無法舉證，應認不存在。
、編號147 號被告甲○○申報之本金債權額度為2 千零4 萬8,
    011 元，業據其提出本院91年度促字第10706 號支付命令，
    該命令之記載本金為1,989 萬2,795 元，應認該部分金額為
    存在，超過部分金額，因被告無法舉證證明確有借貸，應認
    該部分金額為不存在。
、編號148 子○○申報之本金債權額度為20萬元，應認被告之
    債權於17萬5 千元範圍內存在，理由同林翠容部分所述，
    超過部分因被告無法舉證，應認該證據不存在。
、編號151被告未○申報之債權為350萬元，其主張因保證被告
    培元中學之債務使自己之財產受執行，經本院職權調閱90年
    度執字第3829號執行卷，該執行名義被告未○為被告甲○○
    之連帶保證人向銀行借款使自己之財產遭執行，名義上雖非
    培元中學之保證人，但是刑事證據既已認定甲○○以個人名
    義借錢挹注培元中學財務，債務人借錢時亦知悉係培元中學
    辦學所需，其所欠債務除能證明係甲○○之個人花用外，由
    培元中學負擔該債務即屬合理，依分配表所載，被告未○之
    個人財產，即彰化市○○段柴坑子小段418-50地號土地及其
    上612 、4900號建物，共拍賣所得231 萬3,000 元，依民法
    第749 條保證人向債權人為清償後，於其清償之限度內，承
    受債權人對於主債務人之債權。被告之債權於231 萬3 千元
    範圍內債權即應認存在，超過部分因被告未能舉證即屬不存
    在。
、編號152 被告庚○○申報之債權額度為2,109 萬元，被告於
    98年7 月21日言詞辯論庭除提出被告培元中學合作金庫入帳
    182 萬元及日報表載明自被告庚○○入帳200 萬元，兩者金
    額不一致，並不能證明該匯入款確由被告庚○○所匯，另日
    報表上之支票號碼，被告亦不能舉證該支票確由被告培元中
    學提示及兌現，即屬不能舉證，惟本院92年度易字第1422號
    刑事判決所附培元中學未經核准借款明細表，列被告之借款
    額度為1,322 萬2,360 元，被告亦不否認該筆借款之存在，
    則本院確認被告申報之債權於1,322 萬2,360 元範圍內存在
    ，超過部分因被告不能舉證該債權額存在，應認該債權額為
    不存在。
、編號154 被告壬○○申報債權為1,120 萬元，除提出培元中
    學所開立之同額本票外，惟被告另主張以自己之不動產作為
    被告甲○○向合作金庫及中華銀行之之抵押擔保，由甲○○
    將借得款項交給學校使用，因而被執行拍賣不動產，業據其
    於98年7 月21日提出合作金庫代償證明書，證明清償額度為
    36 2萬元（清償本金300 萬元，利息61萬917 元5 角、訴訟
    費用9,082 元5 角），另提出馬來西亞商富析資產管理股份
    有限公司台灣分公司之清償約定書載明被告壬○○代培元中
    學清償170 萬元，兩者合計為532 萬元（362 萬元＋170 萬
    元＝532 萬元），另本院92年度易字第1422號刑事判決所附
    借款明細表，被告尚欠破產財團559,500 元，自應扣除，應
    認被告代償之債權額度為476 萬5 百元（532 萬元－55萬9,
    500 元＝476 萬5 百元），民民法第749 條規定保證人向債
    權人為清償後，於其清償之限度內，承受債權人對於主債務
    人之債權。但不得有害於債權人之利益，本院確認被告壬○○之債權於47 6萬5 百元範圍內為存在，就超過部分因債權
    人無法舉證，應確認該部分債權為不存在。
、編號156 被告辰○○申報之債權額為315 萬7 千元，被告於
    98 年7月21主張與另157 編號之被告己○○共同為蘇春生之
    連帶保證人，由蘇春生名義借款給培元中學，由其等代為清
    償，業據其提出花旗（台灣）銀行彰化分行函覆還款明細，
    共計622 萬9,407 元，因該金額係被告與另被告己○○所償
    還，除以2 為311 萬4,704 元（622 萬9,407 元÷2 ＝311
    萬4,704 元，元以下四捨五入），依民法第749 條規定保證
    人向債權人為清償後，於其清償限度內，承受債權人對於主
    債務人之債權。但不得有害於債權人之利益。本院確認被告
    申報之債權於311 萬4,704 元範圍內存在，超過部分因被告
    不能就借款金額舉證，確認其不存在。
、編號157 被告己○○陳報之債權351 萬元，本院認定理由同
    前項156 被告辰○○之理由，認被告己○○之債權於311 萬
    4,70 4元債權存在，超過部分因被告並無法舉證，認該部分
    債權不存在。
、編號159 被告辛○○陳報之債權為1,650 萬元，固據其提出
    被告培元中學開立之本票為證，但並無法證明確有資金之借
    貸，於98年7 月21日又據其提出中華商業銀行股份有限公司
    89年度執字第10857 號支付命令及世華聯合商業銀行股份有
    限公司92年度促字第35534 號支付命令，兩支付命令被告與
    壬○○、蘇春生、蘇子卿、蘇水河連帶給付達1,910 萬元及
    2,343 萬1495元，另台灣台中地方法院89年度票字第17451
    號裁定本票金額亦達922 萬5 千7 百元，較少者本院90年度
    促字第2930號支付命令亦有120 萬元債權，被告為連帶保證
    人替蘇春生保證借錢給培元中學，原則上於其清償保證債務
    額度內可認定其陳報之債權為實在，業據被告提出本院93年
    度執字6707號執行事件分配表載明代償額度141 萬6 千元及
    94年度執字第16867 號代償額度178 萬6,100 元應認債權額
    為真實，其他財產如因執行無人應買執行程序視為撤回而無
    法列入代償額度，究屬不可歸責於債務人之事由，若認全數
    債權均予刪除恐失公平，本院認被告與蘇春生所有之彰化縣
    彰化市○○段第596-8 、596-9 、596-31、596-32、596-33
    土地經本院93年度執字17759 號執行第4 次拍賣，依1 次減
    價2 成之作法，一般已減至鑑定價格一半以下，依強制執行
    法第80條之1 第3 項或交債權人承受，或撤銷查封將不動產
    交回債務人，或再由債權人重複聲請拍賣，但鑑定土地之市
    場價格亦相去不遠，如本院97年度執字20170 號執行事件可
    證，鑑於系爭土地市場價格與實際價格有落差時，不利益由
    債務人承擔，本院認定被告代償金額為可依97年度執己字鑑
    價金額減價四次（每次為百分之20）即約百分之41為清償額
    度估計代償額度，此種估計對兩造而言尚稱公允，該596- 8
    等5 筆土地價格為244 萬5,650 元（660 萬元＋125 萬元＋
    128 萬元＋133 萬元＋147 萬元×2 分之1 （應有部分）×
    41% （約為第四次減價拍賣之價格）＝244 萬5,650 元），
    另被告所有芬園鄉○○段第695 地號土地以本院95年度執字
    2311 2號鑑定價格456 萬元依上開計算方式乘以百分之41作
    為代償額度即為186 萬9,600 元，被告辛○○之債權額度應
    認於751 萬7,350 元（141 萬6 千元＋178 萬6,100 元＋24
    4 萬5,650 元＋18 6萬9,600 元＝751 萬7,350 元確認為存
    在，超過部分因被告無法確實舉證，應認不存在。
五、原告據以提起本訴請求確認債權金額，本院確認如主文所示
    之金額部分存在，即應准許，部分認不存在即應駁回如上。
六、訴訟費用負擔，除原告為訴之撤回或縮減部分應由原告負擔
    外，由原告異議金額即附表異議金額共計1 億5,436 萬4,79
    1 元與確認存在金額之比例酌定為如主文。
七、結論：原告之訴為一部有理由，一部無理由，並依民事訴訟
    法第79條、85條第2項，判決如主文。
中    華    民    國    98    年    8     月    4     日
                  民事第二庭    法  官  李言孫
以上正本係照原本作成。
如對判決上訴，應於判決送達後20日內向本院提出上訴狀。
中    華    民    國    98    年    8     月    4     日
                                書記官  施惠


司法院資訊處製作；財團法人民間司法改革基金會備份。
